【裁判字號】    95,簡,136
【裁判日期】    950620
【裁判案由】    醫療法
【裁判全文】
高雄高等行政法院簡易判決
                                   95年度簡字第00136號
原      告  甲○○
被      告  高雄市政府衛生局
代  表  人  乙○○  局長
訴訟代理人  丙○○
            丁○○
上列當事人間因醫療法事件，原告不服高雄市政府中華民國95年
2月24日高市府法一字第0950009583號訴願決定，提起行政訴訟
。本院判決如下：
    主  文
原告之訴駁回。
訴訟費用由原告負擔。
    事實及理由
一、緣原告未具醫事人員及醫師資格，亦非醫療機構，卻分別於
    民國（下同）94年4月1日、94年4月14日、94年4月25日於自
    由時報之74版、76版及74版刊登「乾癬、魚鱗癬、牛皮癬有
    救了，詢問電話（07）0000000呂先生」涉及醫療詞句之廣
    告三則，案經行政院衛生署查獲，移請被告查處，經被告審
    認原告有違反醫療法第84條規定之違章屬實，遂依同法第10
    4條規定處原告新台幣（下同）5萬元罰鍰。原告不服，提起
    訴願，經遭決定駁回；遂提起本件行政訴訟。
二、原告起訴意旨略以：（一）被告人員劉淑媛訪談前，有一位
    被告之男性人員，假冒一般民眾，佯稱其妻肛門口患魚鱗癬
    病症，向原告詢問住址欲前來看診，原告即表示自己並非醫
    師；再問可否前來拿草藥，原告亦表示任一中醫藥師處均可
    購得；該男子再詢問以前服用草藥係向誰購買？原告即告知
    係陳熾慵中醫師。故原告全無醫療法第8條、第87條第1項所
    稱之招徠業務或媒介招徠業務之事，更無反覆持續而恃以營
    生之經濟活動，即無所稱刊登醫療廣告情事可言。劉淑媛訪
    談時既稱應即時停止，並未告知所觸犯法條，違反行政處分
    明確性。（二）原告於60年間罹患魚鱗癬之病症，遍找全台
    醫師診治，惟此等治療均歸罔效，後經人告知以鹽溫水浸泡
    ，配服中醫師所開處方草藥而治癒。後有人詢問如何治癒，
    乃一一以報，惟僅告知此方法而已，絕無以此為業，或與何
    家醫師勾串為招徠業務賺取分文之行為。何況所謂草藥，中
    醫師診所一服藥不過區區50元，且以臺灣地區醫藥之發達，
    隨地均可獲醫師看診支援解決，若非遍尋醫診無效，何人願
    相信此廣告，如何產生業務，則此應僅為告知並無廣告性質
    ，斷無可疑。（三）原告現年已達78歲餘，子女每月均有固
    定給予相當生活費，生活不虞匱乏，並無「招徠患者為醫療
    目的」或媒介購取生活資料之必要。此為客觀且隨時可查證
    之事實。再醫療法之規定並非一般人可得而知，原告主觀上
    實並無認知及意欲「招徠患者醫療為目的」，純屬告知之性
    質，亦即無廣告以招徠業務之事，原處分就如何認定原告有
    上開招徠患者為醫療行為目的之行為，並未舉證實說。且原
    處分認定原告立意出於良善，惟並未審酌原告違反行為應受
    責難程度所生影響及因違反義務所得利益，並應考量受處罰
    者之資力，亦有違誤云云，並求為判決訴願決定及原處分均
    撤銷。
三、被告則以：（一）被告於94年5月6日曾派員詢問原告，問：
    「是否有從事醫療行為或販賣藥物等情事？」答：「否，以
    前曾經患有皮膚疾病，陳○○醫師治癒，未收醫療費用，本
    人為感謝醫師義務幫忙，介紹至陳醫師診所就醫。」問：「
    該廣告是否您刊登？」答：「是。」被告人員後並告知原告
    ：「非醫療機構，不得為醫療廣告，請停止刊登。」當場已
    明確告知其非醫療機構，不得刊登醫療廣告，並經原告簽章
    在案。另自由時報廣告資料亦附於原處分卷可稽，違規事實
    堪信為真實，益證系爭廣告為醫療廣告之事實。（二）另按
    醫療法第84條係規定非醫療機構，不得為醫療廣告，並不以
    有實際從事醫療行為，或持有藥物為要件，況被告於94年5
    月6日派員詢問時，原告確時曾表示：「為感謝醫師義務幫
    忙，介紹至陳醫師診所就醫。」有被告當日之調查紀錄表可
    按，益證系爭廣告為醫療廣告之事實。（三）醫療之相關作
    為有別於一般商業行為，其對民眾生命財產影響甚鉅，主管
    機關不得不從嚴監督管理，藉以提高醫療品質使民眾就醫權
    益獲得保障，故非醫療機構不得為醫療廣告。原告辯稱不明
    白醫療法相關規定，但卻未考慮自己並非醫療人員，無法判
    斷民眾之醫療所需為何，且無法明白民眾的疾病嚴重度為何
    ，千篇一律告知民眾以「溫鹽水浸泡，配服中醫師所開處方
    草藥」，立意雖出於良善，但易誤導民眾，或誤判病情，造
    成難以彌補之傷害，此後果係原告未加考量之處。且被告考
    量原告係第一次違規，選擇最輕之裁罰效果，業已兼顧法、
    理、情及行政目的之達成，是被告處予最低罰鍰5萬元並無
    違法或不當或違反比例原則等語置辯，並求為判決原告之訴
    駁回。
四、按「本法所稱醫療廣告，係指利用傳播媒體或其他方法，宣
    傳醫療業務，以達招徠患者醫療為目的之行為。」「本法所
    稱主管機關：在中央為行政院衛生署；在直轄市為直轄市政
    府；在縣（市）為縣（市）政府。」「非醫療機構，不得為
    醫療廣告。」「廣告內容暗示或影射醫療業務者，視為醫療
    廣告。」「違反第84條規定為醫療廣告者，處新臺幣5萬元
    以上25萬元以下罰鍰。」「本法第8條所稱傳播媒體，指廣
    播、電視、錄影節目帶、新聞紙、雜誌、傳單、海報、招牌
    、牌坊、電影片及其他傳播方法。」分別為醫療法第9條、
    第11條、第84條、第87條第1項、第104條及同法施行細則第
    4條所明定。
五、經查，上開第一項所載本件處分作成之事實經過，有被告行
    政處分書、醫政業務調查紀錄表、刊登廣告報紙三紙附於原
    處分卷可稽，堪以認定。原告提起本件訴訟乃以其廣告之目
    的僅單純將其治癒宿疾之方法和人經驗分享，其生活並無匱
    乏，無須以此為營生方式，故並無為醫療法第8條、第87條
    第1項所稱之招徠業務或媒介招徠業務之事，更無反覆持續
    而恃以營生之經濟活動，即無所稱刊登醫療廣告情事可言，
    被告就原告有以廣告招徠患者為醫療目的之行為，並未舉證
    實說，且未審酌原告違反行為之程度，遽以裁罰，即有違誤
    云云，茲為爭執。惟查：
（一）原告就其前於上開事實欄所載之時間於報紙刊載廣告，並
      不爭執，觀之該廣告內容「乾癬、魚鱗癬、牛皮癬有救了
      ，詢問電話（07）0000000呂先生」等語，係以特定病名
      乾癬及其他症狀魚鱗癬、牛皮癬有救了為內容，並留下洽
      詢電話、姓名，顯有暗示或影射可以治療、能治癒該等病
      症之意思，以招徠患者醫療。第按關於醫療廣告之疑義，
      行政院衛生署前以74年3月8日衛署醫字第521079號函釋略
      謂：「醫師以外人員刊播之廣告，有左列情事、文詞或其
      同等意義之一者屬之：（一）傳授氣功、內功或其他功衛
      ，能預防或治療疾病 (症狀、病名)者。（二）以提供祖
      傳秘方、驗方、或代購中藥交付使用為業務者。．．．」
      亦即凡醫師以外人員傳授其他功衛，稱能預防或治療疾病
      （症狀、病名）者，均屬醫療廣告。上開函釋乃行政院衛
      生署以其為醫療衛生之中央主管機關之地位，就醫療法第
      87條第1項有關「視為醫療廣告」之範圍，予以具體之闡
      釋，經核並未逾越該法規之立法目的，應予援用。故依上
      開函釋意旨，原告所刊登之廣告可視為醫療廣告，而原告
      既未具醫事人員及醫師資格，亦非醫療機構，竟刊登醫療
      廣告，則被告以原告違反醫療法第84條規定，依同法第10
      4條規定據以裁罰，並無不合。
（二）原告雖主張其並未從事醫療行為，亦未持有任何藥物云云
      ，惟據被告於94年5月6日曾派員詢問原告，問：「是否有
      從事醫療行為或販賣藥物等情事？」答：「否，以前曾經
      患有皮膚疾病，陳○○醫師治癒，未收醫療費用，本人為
      感謝醫師義務幫忙，介紹至陳醫師診所就醫。」問：「該
      廣告是否您刊登？」答：「是。」被告人員後並告知原告
      ：「非醫療機構，不得為醫療廣告，請停止刊登。」當場
      已明確告知其非醫療機構，不得刊登醫療廣告，請停止刊
      登等語，有被告醫政業務調查紀錄表附原處分卷可稽，且
      該記錄事項，亦經原告簽章確認無誤，則原告確有藉刊登
      上開廣告之方法，代陳姓醫師宣傳醫療業務，以達招徠患
      者醫療為目的之行為，其違規事實堪信為真實，益證系爭
      廣告確屬醫療廣告。
（三）另按，醫療之相關作為有別於一般商業行為，其對民眾生
      命財產影響甚鉅，主管機關不得不從嚴監督管理，藉以提
      高醫療品質使民眾就醫權益獲得保障，故非醫療機構不得
      為醫療廣告。原告雖主張其係因不明醫療法之相關規定，
      而誤刊上開廣告，惟如上所述，醫療廣告攸關民眾生命安
      全，非一般商業廣告可資比擬，為免民眾誤信不實醫療廣
      告，致生生命身體及財產之損害，故自有從嚴監督管理醫
      療廣告之必要，民眾權益方得獲得保障，故原告自不得以
      不知法律規定為由，期求卸責。且被告亦已考量原告係出
      於善意，且屬第一次違規，故選擇最輕之裁罰效果，業已
      斟審原告之個案情況及行政目的之達成而為最低罰鍰之裁
      罰，亦無不合。
六、綜上所述，原告前揭主張既不可採，則被告以原告違規刊登
    醫療廣告，違反醫療法第84條規定，依同法第104條規定，
    ，裁處原告5萬元罰鍰，揆諸前揭法律規定，並無違誤；訴
    願決定予以維持，亦無不合；原告猶執前詞，聲明撤銷，為
    無理由，應予駁回。又本件適用簡易訴訟程序，爰不經言詞
    辯論逕為判決，併予敘明。
七、據上論結，本件原告之訴為無理由，爰依行政訴訟法第233
    條第1項、第236條、第195條第1項後段、第98條第3項前段
    ，判決如主文。
中    華    民    國    95    年     6    月   20     日
                        第二庭法  官    江幸垠
以上正本係照原本作成。
如不服本判決，應於送達後20日內，向本院提出上訴狀並表明上
訴理由，如於本判決宣示後送達前提起上訴者，應於判決送達後
20日內補提上訴理由書（須按他造當事人人數附繕本）。
提起上訴應預繳送達用雙掛號郵票7份（每份34元）。
中    華    民    國    95    年     6    月   20     日
                              書記官    洪美智
附註:
行政訴訟法第235條（第1項、第2項）:
對於適用簡易程序之裁判提起上訴或抗告，須經最高行政法院之
許可。
前項許可，以訴訟事件所涉及之法律見解具有原則性者為限。


司法院資訊處製作；財團法人民間司法改革基金會備份。
